臺灣臺北地方法院刑事判決　　　　　　　 94年度自字第204號
自　訴　人　中華基督教新時代青年會
兼代 表 人　戊○○
共　　　同
自訴代理人　崔駿武律師
　　　　　　劉錦隆律師
被　　　告　乙○○
　　　　　　丙○○　
　.　　　　甲○○　　　　　　　
            庚○○　
　　　　　　　　　　
　　　　　　辛○○　
　　　　　　丁○○　
　　　　　　己○○　
上被告共同
選任辯護人　池泰毅律師
　　　　　　江如蓉律師
　　　　　　古嘉諄律師
上列被告等因加重誹謗案件，經自訴人提起自訴，本院判決如下
：
    主  文
乙○○、丙○○、甲○○、庚○○、辛○○、丁○○、己○○均
無罪。
    理  由
一、本件自訴意旨略以：
  (一)自訴人中華基督教新時代青年會（下稱青年會）係民國七十
    七年初，由不同教會體系之基督徒，鑒於國內青少年及家庭
    問題日趨嚴重，教會年輕信徒大量流失，加上傳統宣教模式
    受制於教派及僵化的組織，與時代脫節，無法順利開展福音
    事工，在受韓國基督教福音宣教會壬○○牧師感召與教導下
    ，於臺灣發起「青年基督徒宣教運動」，以青年為中心，團
    契、查經、家庭聚會為方法，推動福音事工而成立之教會組
    織，並於八十二年十一月十二日向內政部聲請登記為人民團
    體，於八十三年三月十六日經本院登記為社團法人，現由自
    訴人戊○○牧師擔任理事長。宗旨為「迎接新時代結合青年
    從事基督教信仰、藝術潛能、體能運動之開發，並致力於人
    際的和諧、價值的追求、社會的整合，以建造身心靈全然發
    展的青年，建立溫馨的家庭，達成健康的民族、健全的國家
    乃至理想地球村的實現」。為開發會員內在藝術潛能，豐富
    生活內容，培養健全身體、增進團體精神，並設有啦啦團、
    模特兒部、樂團、劇團、爵士舞團、飛鷹足球隊，老鷹足球
    會、排球隊等單位，十餘年來，並參與社會公益關懷，從未
    從事齷齰或不法活動。在宣揚福音過程，不乏行為偏差之青
    少年受福音感召改過向善之事例，係啟發青年人心靈智慧，
    引導青年人心靈向上提升之健康宗教團體，一般社會大眾及
    媒體因青年會接受韓國壬○○牧師之教導而稱青年會為「攝
    理教」。
  (二)詎中天電視股份有限公司（下稱中天電視公司）未經查證，
    自九十四年十月十三日起至九十四年十月十五日止，連續於
    其所屬中天電視台由被告辛○○、丁○○、己○○編輯，由
    被告丙○○、甲○○、庚○○報導「攝理教主性侵千人，魔
    爪再入校園」、「曾經被指控性侵千名女教友的攝理教教主
    壬○○，近來他又回來了，把魔爪伸向臺灣的大學校園，在
    大學內掀起名模風，因此在大學內設置社團，以可以到國外
    走秀或是參加模特兒大賽之名義，來吸收一些女學生入教，
    但據了解，有些女學生入教後卻遭到性侵」、「自稱救世主
    的南韓人士壬○○，被控性侵千名女教友，遭到南韓、香港
    與臺北三方通緝，不但沒有銷聲匿跡，反而把他所創立的攝
    理教改頭換面，以社團名義伸入校園。以啦啦隊的表演及模
    特兒走秀伸入校園。要加入模特兒隊，要身高一七０公分，
    胸部豐滿，上禮拜在中央大學舉辦國際文化交流活動，就當
    場吸收了三至四名學生入會，她們不願意透露怎麼被吸收，
    以及吸收之後做了什麼事」、「因為在南韓、香港與臺灣約
    有上千名女教友遭到性侵害，六十歲的壬○○在香港落網，
    棄保潛逃，目前被三方通緝，攝理教在校園辦模特兒選拔，
    是否幫教主壬○○物色獵物，成為性侵的對象，已經引起檢
    調高度關注」、「模特兒選拔，被控幫壬○○物色獵物」、
    「在全球至少有五百個女孩子指控她們所相信的救主，伸出
    魔掌性侵。這個攝理教換了一個教會名稱，在臺灣舉辦各種
    各樣的社團活動，這些社團活動，深入臺灣的大學校園」、
    「接下來我們要看的是他們傳教的照片。照片顯示即使在南
    韓已經被控，變成通緝犯流亡海外，在臺灣跟教主有直接的
    聯繫管道，各種活動仍是陸續不斷的舉行，今天下午有教友
    公佈了錄音帶，有臺灣的女孩子坦承被性侵，悔不當初」、
    「照片裡身高一七０的高挑辣妹，跳啦啦隊跳得開心，還參
    加模特兒選拔，曾是攝理教友林先生拿出錄音帶證明教主壬○○曾與這些女孩發生關係，無知的女孩說與壬○○發生性
    關係，不敢告訴媽媽，打算一輩子不結婚，因為這一切都是
    神的旨意，不只如此，還要幫壬○○物色上帝的人選，前教
    友林先生說他實在看不下去，壬○○在韓國成立模特兒部，
    後宮佳麗絕對超過3000人，還來臺灣挑選名模，吸收學生，
    無知的女生對於與教主發生關係不以為意，昔日的教友拿出
    錄音帶指證歷歷，要這些無知的女孩醒一醒」、「攝理教魔
    掌深入校園，專訪受害女學生，校園選美，教主選妃」、「
    這位林小姐，兩年前加入學校啦啦隊社團，沒想到加入後，
    不只是跳啦啦隊，還要被吸收加入基督教新時代青年會，也
    就是俗稱的攝理教，一開始以為是一般教會。沒想到教會要
    她不能交男朋友，還要獻身。他會由教主說你可以配誰，這
    樣配婚。他跟一般教會不一樣，跳一些很奇怪的啦啦隊舞，
    他是把壬○○當救主，不能交男女朋友，還要獻身給所謂的
    耶穌基督，臺灣總會坦承他們都是接受來自壬○○的理念，
    根據了解，攝理教積極深入校園，舉辦足球比賽，模特兒選
    拔，吸收青年」、「攝理教色遍全球，錄影傳教鎖定美女」
    、「攝理教在臺灣目前的新聞持續燃燒，今天我們有兩則獨
    家報導，這裡裡面揭露了這個攝理教呢～這個裡面曾經有牧
    師出面控告教主，因為他意外發現教主所親近的女孩，有部
    分的臺灣女孩子遭到恐怖的性虐待」、「那麼在校園、情慾
    還有教主與女教友的性關係之間，三個面向結在一起的新聞
    核心是：攝理教在臺灣到底有沒有？那麼教會系統很多人都
    不知道的另外一面～我們來看的是今天繼續追蹤，攝理教在
    臺灣繼續傳教～那麼很多教友也許在步入教會的時候並不知
    道這個教會的母體是南韓攝理教。在臺灣開枝散葉，至少在
    臺北市就有四種不同的教會名稱，以地下聚會的方式在進行
    。而這個裡面，他們的彌賽亞跟救世主，有的教會裡面所信
    仰的就是這個攝理教的教主本人」、「教主遭指控性侵教徒
    壞了名稱的攝理教，換了名稱藏身到大臺北的住宅區中。這
    個叫做真光教會，五顏六色的鐵門怎麼敲就是沒人應，從門
    上的小縫往裡看，電腦螢幕桌面用的就是壬○○的照片，鄰
    居表示這個教會實在很古怪」、「據說年前逃到大陸的壬○○，每個週日都會透過視訊傳教，而這幾個隱密的教會轉入
    地下化，重新包裝，繼續吸收不知情的新血」、「壬○○荒
    淫染性病，還要教友幫他禱告」、「攝理教行徑怪異，但曾
    經是虔誠教友的張先生還有更多的內幕（張先生，前攝理教
    友：有一次他發佈消息說他病倒，叫我們幫他禱告。結果看
    了他的自白書差點昏倒，說是因為性病！）壬○○生病的時
    候會要求教友幫他禱告，但這個疑似性侵過無數女教徒的惡
    狼卻可能患有性病還有個奇怪的性癖好（張先生，前攝理教
    教友：坦白講，他的習慣就是從來不戴保險套，讓一個女孩
    子懷孕了！他就叫那個女孩子躺在婦產科的手術台，他就拿
    那些手術台上的工具，翻女孩子的下體研究。）」、「而這
    個攝理教主壬○○不但性侵女教友而且還有很多奇怪的癖好
    ，看不下去的教友出來爆料說他得了性病還要教友幫他禱告
    ，因為從不愛戴保險套，也常讓女教友懷孕。還要女教友互
    相愛撫，讓他拍下來觀賞，行徑是相當變態」、「更可怕的
    是這個壬○○還有自拍習慣（張先生，前攝理教友：喜歡叫
    他們圍成一權，女生對女生愛撫，然後他就拿那個攝影機在
    那裡拍，他喜歡看那一種。他也有講過說我們臺灣有人去參
    與）（記者：韓國的地方是不是？）（張先生：對對）」、
    「驚人內幕越報越多攝理教前教友張先生表示已經把所有證
    據，都交給檢察官，希望法辦這個惡狼，也希望不要再有人
    受害中天新聞綜合報導」等不實報導。
  (三)被告等上開不實報導，使一般社會大眾視自訴人青年會為害
    人邪教，信教後即有遭受性侵害之虞，教會牧師及工作人員
    均為壬○○性侵害女教友之幫兇，因而對自訴人青年會產生
    負面評價，投以邪教異樣眼光，造成所屬各個教會屢遭媒體
    騷擾，影響教會正常運作甚鉅，導致教育部以「攝理教創辦
    人疑似以社團名義滲入大學校園，吸引女學生入教，並誘騙
    女教友與教主發生性關係」為由，發文各公私立大專院校，
    避免學生社團遭不當團體或組織滲入或利用，顯已毀損自訴
    人青年會之名譽，無庸置疑。尤有甚者，中天電視公司於訪
    問自訴人戊○○之際，播出「成立模特兒社團，誘騙女學生
    入教獻身」字幕，指摘自訴人戊○○誘騙女學生入教獻身，
    亦足使一般社會大眾誤為自訴人戊○○乃壬○○性侵女教友
    之幫兇，妨害自訴人戊○○之名譽。至新聞自由固攸關公共
    利益，國家應給予適度之保障，俾新聞媒體工作者提供資訊
    ，監督各種政治及社會活動之功能得以發揮，惟仍應在報導
    前合理查證，若未合理查證率予報導，或有明顯理由，足以
    懷疑消息之真實性或報導之正確性，而仍予報導，致其報導
    與真實不符，即難免除其妨害名譽罪責。被告等為新聞媒體
    工作者，自不得因此即得肆無忌憚隨意報導足以毀損他人名
    譽之事，否則一般百姓之名譽如何獲得保障？被告丙○○、
    甲○○、庚○○、辛○○、丁○○、己○○均係中天電視公
    司主播及記者，為實際撰稿及報導之人，被告乙○○則為中
    天電視公司負責人，負責中天電視公司決策，對於報導內容
    有指示決定之權，亦係實際參與系爭報導做成之人，其等顯
    有共同意圖散佈於眾，報導足以毀損自訴人等名譽之事，涉
    犯刑法第三百十條第二項之加重誹謗罪嫌。
二、按犯罪事實，應依證據認定之，無證據不得認定犯罪事實，
    又不能證明被告犯罪者，應諭知無罪之判決，刑事訴訟法第
    一百五十四條、第三百零一條第一項分別定有明文。次按刑
    法誹謗罪係以意圖散布於眾，而指摘或傳述足以毀損他人名
    譽之事，為其成立要件。行為人所指摘或傳述之事，必須是
    具有足以損害被指述人名譽之具體事件內容，始有誹謗行為
    可言。而行為人所指摘或傳述之事是否「足以毀損他人名譽
    」，應就被指述人之個人條件以及指摘或傳述內容，以一般
    人之社會通念為客觀之判斷。須行為人所指摘或傳述之具體
    事實，足以使被指述人在社會上所保有之人格及聲譽地位，
    因行為人之惡害性指摘或傳述，使之有受貶損之危險性或可
    能性方屬之。惟名譽究有無毀損，非單依被害人主觀上之感
    情決之，實應依社會客觀之評價，如因之可受貶損，則對其
    人之真價值未生影響，或並未傷及被害人主觀之感情，仍應
    視為名譽之侵害；反之，縱然已傷及被害人主觀之情感，然
    實際上行為人之行為對其社會之客觀評價並無影響，仍不為
    名譽之侵害。
三、再者，言論自由為人民之基本權利，憲法第十一條有明文保
    障，國家應給予最大限度之維護，俾其實現自我、溝通意見
    、追求真理及監督各種政治或社會活動之功能得以發揮。惟
    為兼顧對個人名譽、隱私及公共利益之保護，法律尚非不得
    對言論自由依其傳播方式為合理之限制。刑法第三百十條第
    一項及第二項針對以言詞或文字、圖畫而誹謗他人名譽者之
    誹謗罪規定，係為保護個人法益而設，以防止妨礙他人之自
    由權利所必要，符合憲法第二十三條規定之意旨。至刑法同
    條第三項前段以對誹謗之事，能證明其為真實者不罰之規定
    ，則係針對言論內容與事實相符者之保障，並藉以限定刑罰
    權之範圍，非謂指摘或傳述誹謗事項之行為人，必須自行證
    明其言論內容確屬真實，始能免於刑責。惟行為人雖不能證
    明言論內容為真實，但依其所提證據資料，認為行為人有相
    當理由確信其為真實者，即不能以誹謗罪之刑責相繩，亦不
    得以此項規定而免除檢察官或自訴人於訴訟程序中，依法應
    負行為人故意毀損他人名譽之舉證責任，或法院發現其為真
    實之義務。就此而言，刑法第三百十條第三項與憲法保障言
    論自由之旨趣並無牴觸。」。又刑法第三百十一條規定：「
    以善意發表言論，而有左列情形之一者，不罰：一、因自衛
    、自辯或保護合法之利益者。二、公務員因職務而報告者。
    三、對於可受公評之事，而為適當之評論者。四、對於中央
    及地方之會議或法院或公眾集會之記事，而為適當之載述者
    。」係法律就誹謗罪特設之阻卻違法事由，目的即在維護善
    意發表意見之自由，亦不生牴觸憲法問題，此有司法院大法
    官會議釋字第五０九號解釋文及解釋理由書可參。是則：
  (一)行為人就其發表非涉及私德而與公共利益有關之言論所憑之
    證據資料，至少應有相當理由確信其為真實，即主觀上應有
    確信「所指摘或傳述之事為真實」之認識，倘行為人主觀上
    無對其「所指摘或傳述之事為不實」之認識，即不成立誹謗
    罪。惟若無相當理由確信為真實，僅憑一己之見逕予杜撰、
    揣測、誇大，甚或以情緒化之謾罵字眼，在公共場合為不實
    之陳述，達於誹謗他人名譽之程度，即非不得以誹謗罪相繩
    。此與美國於憲法上所發展出的「實質惡意原則（或稱真正
    惡意原則，actual malice）」，大致相當。而所謂「真正
    惡意原則」係指發表言論者於發表言論時明知所言非真實，
    或因過於輕率疏忽而未探究所言是否為真實，則此種不實內
    容之言論即須受法律制裁。準此，是否成立誹謗罪，首須探
    究者即為行為人主觀上究有無相當理由確信其所指摘或傳述
    之事為真實之誹謗故意。
  (二)而所謂「言論」在學理上，可分為「事實陳述」及「意見表
    達」二者。「事實陳述」始有真實與否之問題，「意見表達
    」或對於事物之「評論」，因屬個人主觀評價之表現，即無
    所謂真實與否可言。而自刑法第三百十條第一項：「意圖散
    布於眾，而指摘或傳述足以毀損他人名譽之事者，為誹謗罪
    」、第三項前段：「對於所誹謗之事，能證明其為真實者，
    不罰。」規定文義觀之，所謂得證明為真實者，唯有「事實
    」。據此可徵，我國刑法第三百十條之誹謗罪所規範者，僅
    為「事實陳述」，不包括針對特定事項，依個人價值判斷所
    提出之主觀意見、評論或批判，屬同法第三百十一條第三款
    款所定免責事項之「意見表達」，亦即所謂「合理評論原則
    」之範疇，是就可受公評之事項，縱批評內容用詞遣字尖酸
    刻薄，足令被批評者感到不快或影響其名譽，亦應認受憲法
    之保障，不能以誹謗罪相繩，蓋維護言論自由俾以促進政治
    民主及社會健全發展，與個人名譽可能遭受之損失兩相權衡
    ，顯有較高之價值。易言之，憲法對於「事實陳述」之言論
    ，係透過「實質惡意原則」予以保障，對於「意見表達」之
    言論，則透過「合理評論原則」，亦即刑法第三百十一條第
    三款所定以善意發表言論，對於可受公評之事為適當評論之
    誹謗罪阻卻違法事由，賦與絕對保障。
  (三)又刑法第三百十一條所謂「善意」之認定，倘涉及之對象係
    公眾人物，則因公眾人物較諸一般人更容易接近大眾傳播媒
    體，自可利用媒體為其所作所為進行辯護，是以其就公共事
    務之辯論，實處於較為有利之地位，則人民對公眾人物所為
    有關公共事務之批評，自應嚴格認定其是否確非出於善意。
    至「可受公評之事」，則指與公眾利益有密切關係之公共事
    務而言。故行為人所製作有關可受公評之事之文宣內容或公
    開發表之意見，縱嫌聳動或誇張，然其目的不外係在喚起一
    般民眾注意，藉此增加一般民眾對於公共事務之瞭解程度。
    因此，表意人就該等事務，對於具體事實有合理之懷疑或推
    理，而依其個人主觀之價值判斷，公平合理提出主觀之評論
    意見，且非以損害他人名譽為唯一之目的者，不問其評論之
    事實是否真實，即可推定表意人係出於善意，避免人民因恐
    有侵害名譽之虞，無法暢所欲言或提供一般民眾亟欲瞭解或
    參與之相關資訊，難收發揮監督公務員或公眾人物之效。
四、自訴人等認被告等涉有上開加重誹謗罪嫌，無非係以被告乙○○係中天電視公司負責人，被告甲○○、丙○○、庚○○
    均係中天電視公司主播，而被告辛○○、丁○○、己○○則
    均係中天電視公司記者，並提出自訴人中華基督教新時代青
    年會立案證書、法人登記書、章程、內政部函文、臺北市體
    育處函文、教育部函文、人民團體負責人當選證書、韓國駐
    馬尼拉大使館公證之大田地方檢察廳不起訴理由通知暨譯文
    、韓國首爾中央地方法院簡式判決暨譯文、首爾地方法院簡
    式判決暨譯文各一份（以上皆為影本）附卷可稽，以及中天
    電視公司九十四年十月十三日至同年月十五日電視新聞報導
    光碟一片在卷，為其主要論罪依據。
  (一)程序方面：
    按除前三條之情形外，下列文書亦得為證據：一除顯有不可
    信之情況外，公務員職務上製作之紀錄文書、證明文書。二
    除顯有不可信之情況外，從事業務之人於業務上或通常業務
    過程所須製作之紀錄文書、證明文書。三除前二款之情形外
    ，其他於可信之特別情況下所製作之文書，刑事訴訟法第一
    百五十九條之四定有明文。經查：自訴人等所提出之韓國駐
    馬尼拉大使館公證之大田地方檢察廳不起訴理由通知暨譯文
    、韓國首爾中央地方法院簡式判決暨譯文、首爾地方法院簡
    式判決暨譯文各一份（本院卷第二四之一頁至第四四頁），
    雖均為影本，並經被告等及選任辯護人以該等文書未經我國
    駐外單位認證為由，否認證據能力在卷（本院卷第六九頁）
    。然上開文書中關於韓國駐馬尼拉大使館公證之大田地方檢
    察廳不起訴理由通知、韓國首爾中央地方法院簡式判決、首
    爾地方法院簡式判決影本各一份，嗣經自訴人等送請我國駐
    韓國臺北代表部予以認證，並經我國駐韓國臺北代表部於九
    十四年十二月二十三日蓋章證明核閱無誤在案，此有蓋章認
    證後該等文書各一份在卷可稽（本院卷第九五頁背面、第九
    六頁、第九八頁至第九九頁、第一００頁、第一０二頁背面
    至第一０三頁背面），是上開韓國駐馬尼拉大使館公證之大
    田地方檢察廳不起訴理由通知、韓國首爾中央地方法院簡式
    判決、首爾地方法院簡式判決影本各一份，堪認係公務員職
    務上製作之證明文書，復無何顯不可信之情況，依上開刑事
    訴訟法一百五十九條之四第一款規定，自具有證據能力。至
    於自訴人等就上開不起訴理由通知及簡式判決所分別提出之
    中文譯文各一份，既未蓋有我國駐韓國臺北代表部章，自不
    在認證之列，此觀諸附卷之譯文即明（本院卷第九四頁背面
    、第九五頁、第九七頁、第九九頁背面、第一００頁背面、
    第一０一頁），係屬翻譯者審判外之陳述，不得做為證據，
    應予排除。
  (二)實體方面：
    訊據被告丙○○、庚○○均坦承其等係中天電視公司主播；
    被告辛○○、丁○○、己○○均坦承其等係中天電視公司記
    者，然均堅決否認涉有上開妨害名譽之犯行，除均否認有妨
    害名譽之主觀犯意外，另被告丙○○、庚○○均辯稱：其等
    均係照稿播報新聞，並未參與該則與自訴人等相關新聞之採
    訪、撰稿等前置工作等語；被告辛○○辯稱：其僅有負責至
    中央大學攝影，並將攝影畫面傳回臺北新聞部予同仁處理，
    並未參與撰稿等語；被告己○○辯稱：除至教會現場採訪受
    訪人外，其餘部分均為參與等語；被告丁○○辯稱：對於該
    則新聞內容確有以實際訪問台大女學生及自訴人戊○○之方
    式求證，並引用受訪者之談話內容，基於公平客觀之態度而
    為報導等語。經查：
  1.中天電視公司於九十四年十月十三日上午十一時五十三分許
    、同日上午十一時五十五分許，由被告丙○○擔任主播，分
    別由被告辛○○、丁○○及案外人癸○○具名採訪；於九十
    四年十月十三日下午六時十一分許、同日下午六時十三分許
    及同日十四日下午五時四十七分許，由被告甲○○擔任主播
    ，分別由被告丁○○及案外人癸○○、案外人子○○具名採
    訪；於九十四年十月十五日上午十一時五十四分許、同日上
    午十一時五十七分許，由被告庚○○擔任主播；以及於九十
    四年十月十六日上午十一時零四分許，由案外人丑○○擔任
    主播，被告己○○具名採訪之新聞報導中，確有報導關於攝
    理教亦即與自訴人青年會相關如附件所示內容新聞之事實，
    此業經本院當庭勘驗錄影光碟內容無誤，有九十五年三月六
    日準備程序筆錄一份在卷可稽（本院卷第一三二頁至第一三
    八頁），此部分之事實，已堪認定。
  2.自訴人青年會係受韓國基督教福音宣教會案外人壬○○牧師
    之指導，以青年為中心，團契、查經、家庭聚會為方法，推
    動福音事工為目的，並以「迎接新時代結合青年從事基督教
    信仰、藝術潛能、體能運動之開發，並致力於人際的和諧、
    價值的追求、社會的整合，以建造身心靈全然發展的青年，
    建立溫馨的家庭，達成健康的民族、健全的國家乃至理想地
    球村的實現」為宗旨所成立，俗稱攝理教之宗教團體，業經
    自訴人等具狀陳明在卷，揆諸自訴人青年會上開成立宗旨，
    除以宣揚青年從事基督教信仰、人際和諧、建造身心全然發
    展之青年、建立溫馨家庭為宗旨外，並以社會整合、民族健
    康，甚至健全國家及理想地球村為終極目標，則關於自訴人
    青年會之教義、傳教方式、所欲傳達之個人價值、家庭、社
    會、民族、國家觀念以及社會評價等，以及對於自訴人青年
    會走向及核心價值影響甚鉅之自訴人戊○○及案外人壬○○
    之個人道德、操守等事項，自均攸關公共利益，且屬可受公
    評之事項無疑。是本件所應審究者，為被告等為上開報導時
    ，對於報導中所指摘之具體事實，主觀上有無實質惡意，亦
    即有無「相當理由確信其所指摘或傳述之事為真實」之誹謗
    故意，以及報導中對各個具體指摘之事項所提出之批判，有
    無踰越所謂「合理評論原則」範疇，亦即有無刑法第三百十
    一條第三款所定阻卻違法事由之適用二方面言之。
  3.就誹謗故意而言：
    (1)中天電視公司於如附件所示時段之新聞報導中，指摘攝理
      教主案外人壬○○因案遭南韓、香港及臺灣臺北地方法院
      檢察署檢察官通緝中、遭指控以在大學內設置社團，假借
      可至國外走秀或參加模特兒大賽名義，吸收身材姣好貌美
      之女學生入教，再藉機對女學生進行性侵害、要求女教友
      獻身及有奇特性癖好等事項，雖經自訴人等予以否認在卷
      。然被告等就此具體指摘之所憑，業經其等提出蘋果日報
      九十四年十月十三日標題「踢報邪教魔爪校園再現攝理教
      主性侵千人」，副標題「宗教騙局」、「以社團名義滲入
      大學」、「幫壬○○物色獵物」、「北市府揚言不再合作
      」，內容載有：「曾被指控性侵千名女教友的攝理教教主
      壬○○，近來又將魔掌伸向臺灣的大學校園。《蘋果》調
      查發現，攝理教看準臺灣近年興起名模風，在大學內成立
      社團，並以到國外走秀、參加世界模特兒大賽，吸引女學
      生入教，實則是誘騙向壬○○獻身‧‧‧因涉性侵近五百
      名女教友，四年前遭南韓政府通緝，逃到臺灣，又被《壹
      週刊》踢爆涉性侵上百名台大及政大女學生教友，遭臺北
      地檢署通緝，前年他因非法滯留被香港政府逮捕，棄保潛
      逃，又被香港通緝，成為三方追捕的淫魔教主‧‧‧教內
      有人負責體育部、模特兒部等。模特兒部要身高一百七十
      公分左右，胸部豐滿的女生才能加入‧‧‧但這名前教友
      指控，模特兒部根本是幫壬○○物色獵物‧‧‧《蘋果》
      取得三捲教友對話錄音帶，其中兩名女教友在對話中透露
      約有十名女教友和教主發生性關係，其中多是模特兒部的
      女大學生‧‧‧」等內容之網路新聞報導一份在卷可稽，
      並有經本院勘驗錄影光碟結果之下述採訪對話內容或攝影
      畫面足憑：
      在如附件壹、一所示該節新聞中，被告辛○○具名採訪
        在中央大學內為攝理教主辦國際文化交流活動之社團團
        長，亦為攝理教教友之邱姓研究生：「邱姓研究生：在
        學校社團純粹就是文化交流，沒有提到跟宗教有關的事
        情。記者：過去學生有沒有到過韓國？邱姓研究生：學
        生有去過但是以個人名義去韓國的。記者：所以應該不
        諱有教主性侵的問題？邱姓研究生：絕對沒有可能。」
        之受訪內容。
      在如附件壹、二、三所示該等新聞中，被告丁○○具名
        採訪台大女學生，經該名台大女學生：「他會由教主說
        你可以配誰，你可以配誰，然後這樣婚配，跳一些很奇
        怪的啦啦隊舞，很奇怪的是他跟一般教會不一樣，他是
        直接把壬○○當救主。」之受訪內容；與出面指控攝理
        教主案外人壬○○性侵女教友之林姓攝理教教友所提出
        ，內有代號Ａ、Ｂ二位攝理教教友談及：「教友Ａ：那
        你媽媽跟你講，你沒有跟你媽媽說你跟老師發生關係的
        事吧？　教友Ｂ：拜託，怎麼可能講。教友Ａ：對啊，
        我覺得媽媽也是很關心你的關係，對啊，所以我想說你
        以後怎麼‧‧‧因為跟老師發生關係也不可能就是再結
        婚嘛！」、「因為就提到說要知道老師喜歡什麼樣的人
        呀，眼色要很快啦（是喔）對啊，然後因為那時候老師
        就是主動跟寅○姊猜拳嘛，對啊，然後就感覺上嗯？卯
        ○姊姊就是眼色很快，就說老師好像蠻喜歡他的喔，對
        然後就把他帶過去這樣子（喔）對啊」、「教友Ａ：我
        不知道你知不知道今天又（面試）過了幾個耶。　教友
        Ｂ：今年什麼？　教友Ａ：又增加了幾個。　教友Ｂ：
        又增加？哪些人？　教友Ａ：辰○啊　教友Ｂ：辰○已
        經是了嗎？　教友Ａ：對啊　教友Ｂ：巳○呢？　教友
        Ａ：巳○不是　教友Ｂ：巳○還不是。　教友Ａ：午○
        也是。　教友Ｂ：午○？真的啊！　教友Ａ：所以模特
        兒部的就‧‧‧教友Ｂ：對啊，幾乎都是啊。」之錄音
        對話。
      在如附件貳所示該節新聞中，未具名之中天電視公司記
        者前往自訴人青年會位在臺北市內名為「真光教會」及
        「磐石教會」所在地拍攝該二處教會之地理位置、外在
        形貌及內部陳設結果，該二處教會均位在住宅區內、外
        觀上無法得知係一教會、設有鐵門之攝影畫面，及隨機
        採訪「真光教會」及「磐石教會」所在地鄰近住戶，關
        於該二處教會平日之聚會時點及作風等，受訪者談及：
        「鄰居：早上五點一定都有。記者：清晨五點？鄰居：
        對，四點、五點到六點，他們大概快六點的時候就散了
        ，一來就進去，鐵門就會拉下來。」之對話。
      在如附件所示該節新聞中，未具名之中天電視公司記
        者再度前往自訴人青年會之「真光教會」所在地採訪，
        拍攝教會設有鐵門、門口玻璃貼有黑紙、窗戶除設有鐵
        窗外，並以木板阻隔，使人無法透視內部活動情形、門
        外鞋櫃上擺放多雙女鞋、拍攝期間教會突然拉開鐵門，
        計有七、八名女子迅速離開之畫面，及採訪鄰近住戶：
        「鄰居：早上五點一定都有。記者：清晨五點？鄰居：
        對，四點、五點到六點，他們大概快六點的時候就散了
        ，一來就進去，鐵門就會拉下來。」、「鄰居：都年輕
        人，沒有老人，都到這裡禱告。記者：很早？鄰居：喔
        ，有時候很早，有時候很晚。記者：有看到他們？鄰居
        ：對對對，都年輕人，他們大概什麼安排。」之談話。
      在如附件、二所示該節新聞中，未具名之中天電視公
        司記者採訪張姓攝理教教友：「張姓教友：有一次他就
        發佈消息說他病倒，叫我們幫他禱告，結果看了他的自
        白書差點昏倒，是因為性病。」、「張姓教友：坦白講
        他的習慣從來不戴保險套，讓一個女孩子懷孕了，他就
        叫那個女孩子躺在婦產科手術台上，他就拿手術台那些
        工具翻那個女孩子的下體研究。」、「張姓教友：喜歡
        叫他們圍成一圈，女生對女生愛撫，他就拿攝影機在那
        邊拍，他喜歡看那一種，他也有講到我們臺灣友人去參
        與。記者：在韓國的地方是不是？張姓教友：對對。記
        者：到韓國去。」之對話內容。
      在如附件、三所示該節新聞中，未具名之中天電視公
        司記者於九十五年十月十五日凌晨四時三十分許，在自
        訴人青年會拍攝取得教會拉下鐵門，以黑紙及木板封住
        窗戶，在內照常舉行聚會之情形，以及見有記者在外採
        訪，即有一男性教友佯裝路人前來探詢，並突然出手阻
        擋攝影機拍攝，要求不得採訪之畫面。
      在如附件肆所示該節新聞中，被告己○○及案外人未○○具名於九十五年十月十六日上午再度前往自訴人青年
        會採訪拍攝教會大門深鎖，並貼有禁止攝影、錄影、錄
        音及照相之警告標示，其間，有一不知情女教友前來，
        因不得其門而入後，旋即離去，以及採訪該名女教友：
        「你朋友是那個學校的學生？女教友：不方便講，抱歉
        。記者：你們是一個帶一個是不是？女教友：沒有啊，
        我不瞭解。記者：你有沒有聽過一些比較奇怪的儀式？
        女教友：什麼我根本不知道，你不要問我好不好？拜託
        。」之畫面及對話內容。
    (2)核諸被告等在中天電視公司如附件所示之各節新聞報導內
      容，並未逸脫上開蘋果日報網路新聞報導、上開受訪者之
      談話內容及實地拍攝所得畫面之範圍，足認丙○○、甲○○、庚○○、辛○○、丁○○、己○○其等在上開報導中
      指摘自訴人青年會即俗稱攝理教之教主案外人壬○○因案
      遭南韓、香港及臺灣臺北地方法院檢察署檢察官通緝、涉
      嫌以在大學內設置社團，假借可至國外走秀或參加模特兒
      大賽名義，吸收身材姣好貌美之女學生入教，再藉機對女
      學生進行性侵害、要求女教友獻身及有奇特性癖好等上開
      事項，在中天電視公司如附件所示各節新聞報導中，以標
      題「攝理教主性侵千人魔爪再入校園」、「性侵千人攝理
      教名模誘餌勾女學生限定身高170胸部豐滿」、「模特兒
      選拔？被控幫壬○○物色獵物」、「攝理教主壬○○涉性
      侵教友台韓港通緝南韓香港臺灣通緝中」；「攝理教規定
      曝光，不能交男女朋友、上滿30hr課程才能見教主將自己
      奉獻給上帝」、「校園選美教主選妃？攝理教魔掌入校園
      專訪受害女學生」、「受害學生：規定不能交男友上30堂
      課見教主」、「攝理教主壬○○魔爪疑伸入校園」、「五
      百人控性侵教主、臺灣活動照片曝光」、「攝理教色遍全
      球、錄影傳教鎖定美女」；「攝理教色遍全球錄影傳教鎖
      定美女、自稱『救世主再臨』性侵女教友全球指控」、「
      壬○○60歲、小學畢業、前統一教友、1978出走、創攝理
      教自任教主」、「耶穌晨星會（jms）、彌賽亞（救世主
      ）再臨、1999南韓通緝、2003香港被捕棄保潛逃」；「教
      主性虐待」、「真光教會新聞解密攝理教變身四設」；「
      中天獨家直擊攝理教神秘聚會」、「夜色朦朧照聚會教友
      出言恐嚇擋記者」、「記者採訪曝光八妙齡女子奪門出」
      ；「中天獨家直擊、攝理教神秘聚會、記者採訪遭男子阻
      擋、鄰居：皆年輕人參加、八名妙齡女奪門而出」、「壬○○荒淫染性病、還要教友幫他禱告」、「壬○○不戴套
      、還用工具翻懷孕教友下體」、「壬○○要女教友互相愛
      撫拍下觀賞」；「攝理神秘聚會、女教友快閃、獨家目擊
      、爆發性虐醜聞、女教友照聚會」；「攝理教大門深鎖、
      單身女教友撲空」、「教會大門深鎖、宗教活動暫時停擺
      」等畫面，以及針對如附件所示各節新聞報導重點、標題
      、訪談內容、螢幕畫面之人、事、時、地、物等拍攝背景
      、受訪者之反應、現場觀察結果等過程，由擔任主播之被
      告丙○○、甲○○、庚○○或案外人丑○○、記者口述解
      釋詳如附件所示之內容，主觀上均係有相當理由確信其等
      報導內容為真實，並非無中妄生該新聞，而係經相當查證
      後始行報導無誤，尚難認其等有未盡查證之惡意報導行為
      。
    (3)就自訴人戊○○個人部分，經本院當庭勘驗錄影光碟結果
      ，在如附件壹、二所示由被告丙○○擔任主播，被告丁○○及案外人癸○○具名採訪之該節新聞中，在播出自訴人
      戊○○接受採訪表示：「不交男女朋友就是時機還沒到的
      關係，就好像父母會跟小孩子說你現在交男女朋友沒有關
      係，小孩就會覺得唸書重要。」，以及「請問一下如果你
      們是媒體，你們是公司，你們會不會想要辦一些活動去吸
      引不同的人來看你們的節目呢？」、「而且因為這些事情
      我們自己都還在研究為什麼他們會這樣想，我們自己也搞
      不清楚。」之談話內容時，同時顯示標題「攝理教主壬○○魔爪疑伸入校園」，以及「否認吸引美女入會攝理教臺
      灣總會澄清」之畫面，此固經本院勘驗屬實。然並無自訴
      人戊○○所指在渠接受訪問時，播出「成立模特兒社團，
      誘騙女學生入教獻身」，指摘自訴人戊○○誘騙女學生入
      教獻身，使一般社會大眾誤認自訴人戊○○係為案外人壬○○性侵害女教友幫兇，足以毀損自訴人戊○○名譽云云
      （本院卷第七頁）之情事，此觀諸如附件壹、二所示之新
      聞內容自明，自訴人戊○○此部分之所指，尚屬無據。且
      綜觀如附件壹、二所示該節新聞中，在播出自訴人戊○○
      上開受訪內容之際，固有同時顯示標題「攝理教主壬○○
      魔爪疑伸入校園」之畫面，惟酌以該則新聞既係在指摘自
      訴人青年會即俗稱攝理教之教主案外人壬○○涉嫌以在大
      學內設置社團，藉以吸收女大學生入教後，再要求不得交
      男友及對案外人壬○○獻身一事，上開標題「攝理教主壬○○魔爪疑伸入校園」自係就新聞報導中所指摘案外人壬○○之上開事項所為，並未針對自訴人戊○○個人事項予
      以具體指摘或批評。況中天電視公司在播出自訴人戊○○
      接受訪問時，顯現標題「攝理教主壬○○魔爪疑伸入校園
      」之畫面後，隨即亦播出配合自訴人戊○○受訪內容，標
      題為「否認吸引美女入會攝理教臺灣總會澄清」之平衡畫
      面，是就自訴人戊○○個人而言，以一般人之社會通念為
      客觀評價，並無因在該節新聞報導中，播送自訴人戊○○
      接受訪談內容時，顯現標題「攝理教主壬○○魔爪疑伸入
      校園」之畫面，而有使一般社會大眾誤認自訴人戊○○係
      為案外人壬○○性侵害女教友幫兇，有足使自訴人戊○○
      在社會上所保有之人格及聲譽地位，因此受損之危險性或
      可能性。雖自訴人戊○○主觀上認已傷及其個人情感及名
      譽，亦不遽以刑法之誹謗罪論處。
  (二)就有無刑法第三百十一條第三款款所定阻卻違法事由之適用
    ，亦即是否逾越「合理評論原則」之範疇而言：
    (1)揆諸被告丙○○、甲○○、庚○○、辛○○、丁○○、己○○在中天電視公司如附件所示各節新聞報導中，除基於
      其等所指摘之上開具體事實均屬真實之確信，而為上述具
      體事項之指摘外，自報導中並一再對自訴人青年會之教義
      、教規、聚會方式及地點等異於一般宗教之處，提出質疑
      ，藉此提醒業已入教之女教友及有意加入自訴人青年會所
      設立之模特兒部之女學生，似應明確瞭解自身作為之意義
      ，以及試圖拍攝自訴人青年會實際上之聚會或傳教方式，
      釐清真相，避免再有涉世未深之女學生受害等節，堪認被
      告丙○○、甲○○、庚○○、辛○○、丁○○、己○○在
      指摘上開具體事項之同時，對於各該具體事項，以諸如「
      性侵千人魔爪」、「魔掌」、「色遍全球」、「性虐待」
      、「惡狼」、「奇怪性癖好」、「變態」等字眼，提出屬
      於「意見表達」範疇之主觀意見、評論及批判言論，均顯
      係出於維護社會大眾宗教信仰純淨之權益，且與其等該等
      文字所指摘之具體事實，均有相當關係，並未離題，是縱
      上開批評內容之用詞遣字尖酸、刻薄、聳動，足令被批評
      者亦即自訴人等感到不快或影響其名譽，應尚未逾越「合
      理評論原則」之範疇，應受憲法之保障，不能以誹謗罪相
      繩，俾以維護言論自由進而促進政治民主及社會健全發展
      ，應受憲法之保障，有刑法第三百十一條第三款阻卻違法
      事由之適用，不能逕以同法第三百十條之誹謗罪相繩。
五、綜上所述，被告丙○○、甲○○、庚○○分別擔任主播，被
    告辛○○、丁○○、己○○分別具名採訪如附件所示關於自
    訴人青年會之新聞報導，在屬「事實陳述」言論部分，主觀
    上既均有相當理由及資料確信其等所指摘之具體事實為真，
    缺乏「誹謗故意」，「意見表達」言論部分，又均與其等所
    具體指摘之各該事實有關，且未逾「合理評論原則」之範疇
    ，自不構成刑法第三百十條第二項誹謗罪。至自訴人戊○○
    部分，如附件所示各節新聞報導中，既無針對自訴人戊○○
    個人有所指摘，自無足使自訴人戊○○在社會上所保有之人
    格及聲譽地位，因此受損之危險性或可能性，亦與刑法誹謗
    罪之構成要件有間。不得僅以被告乙○○係中天電視公司負
    責人；被告丙○○、甲○○、庚○○係如附件所示各節新聞
    主播；被告辛○○、丁○○、己○○為如附件所示各節新聞
    具名採訪之記者，逕認其等有明知如附件所示各節新聞報導
    內容均非真實，仍予以報導之誹謗故意。此外，復查無其他
    積極證據足證被告等，涉有自訴人所指之加重誹謗及妨害信
    用犯行，依法自應均為無罪判決之諭知。
六、末按法院認為應科拘役、罰金或應諭知免刑或無罪之案件，
    被告經合法傳喚無正當理由不到庭者，得不待其陳述逕行判
    決，刑事訴訟法第三百零六條定有明文。此學理上所稱「缺
    席判決」之規定，乃在不牴觸憲法比例原則之要求下，為兼
    顧訴訟經濟之原則，係植基於正當法律程序所要求之被告對
    質詰問權及最後陳述權（刑事訴訟法第二百九十條）之例外
    規定。本案被告乙○○、甲○○經本院合法傳喚後，被告乙○○僅具狀表明有要事無法到庭，未提出相當證據證明確有
    正當理由不到庭，至被告甲○○除具狀表明需參加「採訪會
    議」及「定稿會議」無法到庭外，雖提出播報班表一份，然
    未提出相當證據證明其非必參加該次會議不可，以及其確有
    在本院審理期日參加上開會議之與會資料供本院參酌，自難
    認有正當理由不到庭。惟因本院認本件被告乙○○、甲○○
    係均應諭知無罪之案件，爰不待其等二人陳述，逕行判決，
    附此敘明。
據上論斷，應依刑事訴訟法第三百四十三條、第三百零一條第一
項、第三百零六條，判決如主文。
中　　華　　民　　國　　96　　年　　5 　　月　　18　　日
                        臺灣臺北地方法院刑事第十五庭
                            審判長法  官  廖紋妤
                                  法  官  邱蓮華
                                  法  官  吳麗英
以上正本證明與原本無異。
如不服本判決，應於判決送達後十日內向本院提出上訴狀。
                                  書記官  田華仁
中　　華　　民　　國　　96　　年　　5 　　月　　18　　日
